臺灣臺北地方法院民事判決　　　　　　　　　　　　九十二年度訴字第五三三四號
　　原　　　告　丁○○　　　台北市○○街十二巷二十之一號二樓
　　訴訟代理人　乙○○律師
　　　　　　　　賴淑惠律師
　　　　　　　　王麗萍律師
　　被　　　告　甲○○
　　訴訟代理人　丙○○
　　　　　　　　包國祥律師
右當事人間請求排除侵害等事件，本院於中華民國九十三年二月六日言詞辯論終結，
判決如下：
    主  文
原告之訴及假執行之聲請均駁回。
訴訟費用由原告負擔。
    事  實
甲、原告方面：
  一聲明：
    (一)被告應將坐落台北市○○區○○街十二巷二十之三號四樓屋頂平台上如附圖乙
      部分所示面積五三．五二平公方尺之建物、如附圖丁部分所示面積一六．四二
      平方公尺之建物、如附圖丙部分所示面積二五．一二平方公尺之雨棚拆除，並
      將如附圖甲部分所示面積一二四．０七平方公尺之屋頂平台騰空返還原告及其
      他全體共有人。
    (二)被告應將坐落台北市○○區○○街十二巷二十之三號四樓樓梯入口處如原證七
      所示之鐵門拆除，並將如附圖戊部分所示面積七．五０平方公尺之樓梯間騰空
      返還原告及其他全體共有人。
    (三)被告應給付原告新台幣（下同）五十六萬九千四百八十二元及自民國九十二年
      六月二十七日起至清償日止，按年息百分之五計算之利息。
    (四)被告應自九十二年六月二十七日起至返還屋頂平台與樓梯間之日止，按月於每
      月二十七日給付原告九千九百零四元暨均自各該期應付之日翌日起至清償日止
      ，按年息百分之五計算之利息。
    (五)前四項請求原告願供擔保，請求宣告假執行。
  二陳述：
  　(一)原告為坐落台北市○○區○○街十二巷二十之一號二樓房屋所有人，被告為坐
    　落台北市○○區○○街十二巷二十之三號四樓房屋所有人，系爭房屋為四層樓
      公寓式建物，系爭四樓屋頂平台為全體共有人共有，被告未經共有人協議分管
      ，即占用如附圖甲部分所示面積一二四．０七平方公尺之屋頂平台，並在其上
      擅蓋如附圖乙部分所示面積五三．五二平公方尺之建物、如附圖丁部分所示面
      積一六．四二平方公尺之建物、如附圖丙部分所示面積二五．一二平方公尺之
      雨棚，並在四樓樓梯入口處設置如原證七所示之鐵門，占用如附圖戊部分所示
      面積七．五０平方公尺之樓梯間。被告無權占有上開建物，爰依民法第七百六
      十七條、第八百二十一條規定，請求被告拆除前揭屋頂平台建物及鐵門，並將
      所占用之屋頂平台及樓梯間返還原告及其他全體共有人。
    (二)被告無權占用上開屋頂平台及樓梯間，可獲得相當租金之不當得利，並致原告
      受有損害，原告得依民法第一百七十九條規定，請求被告返還不當得利。被告
      無權占用之建物面積共一三一．五七平方公尺，而本棟公寓各層房屋面積均相
      同，各為一二七．八二平方公尺，各所有土地面積均為一二五．五平方公尺，
      是被告所占用屋頂平台及樓梯間，依比例占有土地之面積為一二九．一八平方
      公尺，據此計算被告應給付之不當得利數額如下：
      1.系爭公寓建物坐落土地每平方公尺申報地價為三萬六千八百元，被告占用屋
        頂平台及樓梯間依比例占有土地之面積為一二九．一八平方公尺，依土地法
        第一百零五條準用第九十七條規定，以年息百分之十計算每年相當於租金之
        不當得利為四十七萬五千三百八十二元。
      2.被告自八十七年八月十二日取得所有權至九十二年六月二十六日止，共計四
        年又二百八十九日，故被告所受不當得利數額計二百二十七萬七千九百二十
        六元，以原告應有部分四分之一計算，即為五十六萬九千四百八十二元；另
        依民法第二百二十九條、二百三十三條及二百零三條規定，被告尚應就上開
        債務負遲延責任，再以每年相當於租金之不當得利益四十七萬五千三百八十
        二元計算，每月即為三萬九千六百一十五元，以原告應有部分四分之一計每
        月即為九千九百零四元。
    (三)系爭屋頂平台及四樓通往屋頂平台之樓梯間，共有人間並未約定由被告之前手
      即證人袁孝順使用分管：
    　1.被證一聲明書係袁孝順於本件訴訟中單方出具，無從推論其他共有人有同意
　      由其分管屋頂平台及四樓入口處至頂樓樓梯間之共有物，且被告係自袁孝順
        買受系爭四樓房屋，故袁孝順就分管約定之待證事項與被告有共同利害關係
        ，其提出之聲明書難免偏頗。
      2.證人袁孝順及戊○之證詞，不足證明分管契約存在：
      　(1)袁孝順證稱其前手姓閔，是一位太太，惟依台北市○○區○○段建築物改
        　良物登記簿所載，其前手應為黃昆彬。又袁孝順證述其在七十六年於四樓
          屋頂加蓋建築物，加蓋以前曾口頭徵詢系爭公寓一、二、三各層樓屋主之
          意見，當時三位屋主均有口頭同意云云，為其片面之詞，且縱其所陳為
　        真，其他共有人亦僅同意其於屋頂加蓋建物，並無同意屋頂平台歸由其分
          管專用而排除其他共有人之使用。再者，就四樓入口處至頂樓樓梯間部分
          ，袁孝順及戊○均未證述曾得其他共有人之同意約定由其專用。又即便袁
          孝順所稱四樓入口處鐵門非其安裝屬實，被告亦無法證明袁孝順之前手有
　        得其他共有人同意約定四樓樓梯間由其分管專用，故被告仍屬無權占用。
      　(2)袁孝順證稱大華資產管理顧問股份有限公司（下稱大華公司）估價報告書
　        第十一、十二頁鐵皮牆面部分不是伊所蓋，其他都是伊當初加建。而依台
          北市政府工務局書函所示，其所搭建之鋼筋混凝土造建物面積為三０平方
          公尺、棚架面積為四五平方公尺，然本件依台北市松山地政事務所測量結
          果，屋頂增建建物面積達五三．五二平方公尺，即使扣除滴水線，依大華
          公司之估價報告書所示面積為三九．五０二四平方公尺，亦與袁孝順報備
          面積不符，而棚架部分袁孝順報備面積為四五平方公尺，但測量結果面積
          僅二五．一二平方公尺，則系爭增建建物是否確為袁孝順所建，亦有疑問
          。
        (3)再袁孝順及戊○均證稱其加蓋之建物僅水泥部分，則其他部分原告合理懷
          疑應為被告嗣後所建，故縱袁孝順加蓋建物時有得其他共有人之同意，惟
          被告承買四樓房屋後未經其他共有人同意，私自占用屋頂平台其他部分再
          增建建物，即屬侵害其他共有人對共有物使用之權益。
    (四)如有分管約定，效力亦不及於原告：分管契約僅具債權效力，且原告係依法院
      拍賣程序取得系爭二樓房屋所有權，並未直接與出賣人洽談買賣事宜，根本無
      從知悉分管契約之存在，依司法院大法官釋字第三四九號解釋意旨，系爭分管
      契約之效力應不及於原告。又如認頂樓上存在加蓋建物，即表示有分管契約，
      無異認為共有人之一可以既存之侵權事實，取得合法專用之占有權，豈非縱容
      鼓勵不法？遑論強令其他共有人及其後手接受分管之事實，更屬不公。
    (五)系爭屋頂平台上加蓋建物，不符合共有物本來之用法及使用目的：縱認系爭屋
      頂平台有約定由被告前手袁孝順專用之情，惟共有物之分管仍應按其性質及構
      造為使用，否則仍屬違反分管約定而侵害其他共有人之權利。以屋頂平台而言
      ，應保持平台之性質而為使用，始符合屋頂平台之用法及性質，而在屋頂平台
      增建建物，與其使用目的有違。且是否違建，乃建管單位行政上之權限，與是
      否有權管理使用之私權爭執無涉。是系爭屋頂平台之建物即使有向台北市政府
      報備而暫免拆除，亦不影響其違反平台性質及構造而使用之事實。
    (六)系爭四樓入口處加裝鐵門，不符合共有物本來之用法及使用目的：系爭樓梯間
      並未約定由袁孝順或被告分管專用，則現存系爭四樓樓梯間入口處之鐵門，已
      侵害原告及其他共有人對樓梯之權益，且違反共有物之使用目的，又保持樓梯
      間之通暢不僅為出入方便之考量，也關係緊急事故發生時能否安全快速逃離，
      系爭鐵門之裝設已影響逃生避難，有違使用目的。
  三證據：
  　(一)提出土地所有權狀、建物所有權狀、土地登記謄本、建物登記謄本、照片、律
    　師函、存證信函、房屋稅繳款書、台灣高等法院九十一年度重上字第四三九號
      民事判決及確定證明書、台北市松山區○○○路新社區理事主席致松山區調解
      會函、台北市公告土地現值及公告地價查詢系統資料、建築改良物登記簿、台
      北市政府工務局九十二年九月八日北市工建字第０九二五三四三九七００號函
      及所附資料、大華公司鑑價報告書節本、不動產權利移轉證書為證。
    (二)聲請至現場勘驗測量。
乙、被告方面：
  一聲明：
    (一)如主文第一項所示。
    (二)如受不利判決，願供擔保請准宣告免為假執行。
  二陳述：
    (一)本件就屋頂平台及樓梯間之使用有分管協議：
      1.被告四樓房屋前樓梯間原僅有一長、寬約五十公分之維修孔，係早期供系爭
        公寓住戶攀援鋼筋爬梯前往屋頂以架設電視天線之用，於六十三年以前，被
        告之前前手，因維修孔及屋頂用途有限並為防盜，遂安置系爭鐵門於四樓樓
        梯平台。至於系爭公寓後方逃生樓梯間，依原建築設計，本就無通往屋頂之
        逃生樓梯，迄今已近三十年毫無變更。
      2.被告之前手袁孝順及戊○於六十三年間遷入系爭四樓房屋，於七十六年間或
        親訪或以電話逐一取得其餘樓層住戶口頭同意，由其按當時使用狀態在屋頂
        平台加設建物並供自用，嗣後即以原已用系爭鐵門圈圍管領之四樓樓梯平台
        （約０．八坪）為增建起點，增建自四樓樓梯平台通往屋頂平台之樓梯間（
        原設計樓梯僅通到四樓平台，有一欄竿圍住，平台底下懸空），既有增設之
        樓梯間，原有維修孔已失其效益，故被告前手便封閉維修孔並拆除其鋼筋爬
        梯。
      3.被告之前手在屋頂平台增建系爭建物，經台北市政府工務局確認系爭建物及
        增設之樓梯間為八十三年十二月三十一日前既存增建物免拆在案（後方既存
        棚架與既存磚牆之間的金屬鐵皮部分除外），至八十四年原告遷入及被告前
        手於八十七年九月底遷離為止，原告及其他住戶均未就系爭屋頂平台建物及
        平台使用狀態異議。
  　(二)原告應受分管契約之拘束：
  　　1.系爭屋頂平台上有增建建物及其使用現狀係屬公開事實，並無從隱匿，原告
  　　　明知有此情形而仍買受，依最高法院四十八年台上字第一０六五號判例及司
    　　法院大法官釋字第三四九號解釋，自應受前揭分管契約拘束。
  　　2.於八十七年十月被告買受系爭四樓建物以及增建建物前，原告即曾向被告前
    　　手表達購買意願，於被告遷入後，雙方曾多次寓務往來，原告亦從未表達任
　      何異議，原告更與被告就一樓圍牆外之共有空地約定分管範圍，並共同出資
        整地，俾供住戶停車使用。詎於九十一年五月原告之父與被告因細故發生爭
        吵後，原告竟以系爭屋頂平台建物均係由被告遷入後始行加蓋並使用為由提
        起本件訴訟，顯屬違約濫權。
    (三)系爭屋頂平台增建建物及系爭鐵門並未影響系爭公寓之景觀休閒、逃生避難及
      管線設施：
      1.原告並未舉證證明系爭屋頂平台增建建物及鐵門影響本棟公寓之景觀休閒、
        逃生避難及管線設施。
      2.系爭屋頂平台增建建物及平台之景觀維護，堪稱良善，並無影響景觀之問題
      　，且原設計並無樓梯通往屋頂平台，即連女兒牆皆未設置，危險性極高，自
        無影響休閒之功能。
      3.系爭公寓所屬聯合二村約一千五百戶，各棟公寓前後樓梯均無樓梯通往屋頂
        平台，可證屋頂平台並不具備逃生功能，為防門戶洞開而以鐵門區隔，亦無
        阻礙逃生之情事。另各住戶有正當理由欲出入屋頂平台時，被告均配合開啟
        從未拒絕。至於系爭鐵門所位之四樓平台，因原僅供住戶通往維修孔之有限
        使用，故被告前前手在四樓平台樓梯間加裝門鎖，係為與公共區域隔離，以
        確保屋頂平台安全使用，應屬本於所有權能之正常使用，難認有違共有物之
        使用目的。
      4.系爭公寓前樓梯間之小孔，僅為屋頂維修孔，屋頂平台無水塔、水錶及其他
      　管線設施，本棟公寓之水錶、電錶及瓦斯錶等公共管線均係設置在建物後方
        之逃生梯間，系爭屋頂平台增建建物並未影響管線設置。又後樓梯間之逃生
        梯原本即無法通往屋頂平台，故系爭屋頂平台並無避難功能。
    (四)原告請求不當得利並無理由：
    　1.被告之前手於七十六年間，將六十三年即已存在之系爭鐵門圈圍之四樓平台
      　，增建樓梯通往屋頂，並整理屋頂平台增建建物，屋頂平台始有今日之使用
        狀態與價值，其後並經被告出資取得受讓並續行維護。又系爭屋頂平台在被
        告前手耗資興建以前，並無使用價值，原告未因被告使用而受任何損害。系
        爭屋頂平台原無樓梯可通，即連女兒牆皆未設置，危險性極高，其原始功能
        僅具裝設電視天線之用，原告於八十四年搬入現址，當時家家戶戶均已裝設
        有線電視，亦未曾要求使用屋頂平台裝設天線。則系爭屋頂既非供住戶日常
        生活之使用收益，被告前手耗資增加其經濟價值，又未拒絕原告等住戶為原
        平台用途（例裝設天線等）之必要利用，對原告即無損害，亦無不當得利可
        言。今原告一方面請求將系爭樓梯間及屋頂平台增建建物拆除，一方面又以
        系爭屋頂平台經被告前手興建所增加之使用價值為基礎，認本件有不當得利
        云云，實為無理。
      2.系爭屋頂平台增建建物蓋在既有建築之上，並無土地占用之問題，自無以申
        報地價為基準計算不當得利之理。
  三證據：提出土地買賣契約書、不動產買賣契約書、聲明書、估價單、照片、報價
    單、台北市松山區○○○路新社區合作社覆文、本院九十一年簡上字第五三六號
    判決、台北市政府工務局違建查報拆除函為證，並聲請訊問證人袁孝順、戊○。
丙、本院依原告之聲請勘驗現場，並囑託台北市松山地政事務所派員會同測量，製有
    勘驗筆錄及土地複丈成果圖附卷。
    理   由
一原告起訴主張：伊為坐落台北市○○區○○街十二巷二十之一號二樓房屋所有人，
  被告為坐落台北市○○區○○街十二巷二十之三號四樓房屋所有人，系爭房屋為四
  層樓公寓式建物，系爭二十之三號四樓屋頂平台為全體共有人共有，被告未經共有
  人協議分管，即占用前揭四樓屋頂平台如附圖甲部分所示面積一二四．０七平方公
  尺，並在其上增建如附圖乙部分所示面積五三．五二平公方尺之建物、如附圖丁部
  分所示面積一六．四二平方公尺之建物、如附圖丙部分所示面積二五．一二之雨棚
  ，並在四樓樓梯入口處私設如原證七所示之鐵門，占用如附圖戊部分所示面積七．
  五０平方公尺之樓梯間，被告無權占有上開屋頂平台及樓梯間，可獲得相當租金之
  不當得利，並致原告受有損害等情。爰依民法第七百六十七條、第八百二十一條及
  第一百七十九條規定，求為命被告應將上開建物及鐵門拆除，將屋頂平台及樓梯間
  返還原告及其他全體共有人，另應給付原告五十六萬九千四百八十二元及自九十二
  年六月二十七日起加計法定遲延利息，並應自九十二年六月二十七日起至返還屋頂
  平台與樓頂間之日止，按月於每月二十七日給付原告九千九百零四元暨均自各該期
  應付之日翌日起加計法定遲延利息之判決。
二被告則以：系爭四樓鐵門於被告之前手戊○、袁孝順取得系爭四樓房屋所有權前即
  已存在，四樓原來並無樓梯可通屋頂平台，僅可攀援牆上鋼筋爬梯經一方形維修孔
  前往。被告之前手於七十六年間徵得其他共有人之同意，增建自四樓至屋頂平台之
  樓梯，並於屋頂平台增建系爭建物。原告明知系爭四樓屋頂平台有增建建物，猶於
  八十四年間購買系爭二樓房屋，期間被告於八十七年間向前手買受取得系爭四樓及
  屋頂平台增建建物，迄提起本件訴訟為止，原告從未表示異議，自應受該分管契約
  之拘束，其主張被告無權占有，尚無足採。又原告並未舉證證明系爭增建建物及鐵
  門影響系爭公寓之景觀休閒、逃生避難及管線設施，其主張被告在平台上加蓋建物
  不符合共有物本來之用法及使用目的，亦無可取。又縱認被告係無權占有，系爭屋
  頂平台增建建物係被告前手出資興建而由被告出資購得，系爭屋頂平台於被告前手
  增建建物前僅供裝設電視天線之用，甚至未設置女兒牆而具危險性，並無使用價值
  ，而被告亦未拒絕原告等其他住戶為必要之利用，故原告並未受有損害，其請求被
  告返還不當得利，亦無理由等語，資為抗辯。
三查系爭二十至二十之三號房屋為四層樓公寓式建物，建於六十一年，原告於八十四
  年間經法院拍賣程序取得二十之一號二樓房屋所有權並遷入，被告於八十七年間自
  前手袁孝順買受二十之三號四樓房屋及四樓及頂樓平台（含建物）。上開四樓房屋
  屋頂平台面積為一二四．０七平方公尺（如附圖甲部分所示），其上如附圖乙部分
  所示面積五三．五二平公方尺之建物、如附圖丁部分所示面積一六．四二平方公尺
  建物、如附圖丙部分所示面積二五．一二平方公尺之雨棚，現為被告占有使用。又
  被告所有四樓房屋前樓梯入口處設有如原證七照片所示鐵門，自該鐵門往屋頂平台
  之樓梯間為如附圖戊部分所示面積七．五０平方公尺等事實，為兩造所不爭執，並
  有土地所有權狀、建物所有權狀、土地登記謄本、建物登記謄本、照片、不動產權
  利移轉證書（見本院台北簡易庭九十二年度北簡調字第四八八號卷第十二至十七頁
  、本院卷第一三二頁）為證，復經本院至現場勘驗屬實，製有勘驗筆錄及台北市松
  山地政事務所製作之土地複丈成果圖附卷可稽（見本院卷第六八至七十頁、第七三
  、七四頁），自堪信為真實。
四原告主張被告擅自在四樓樓梯間加裝鐵門，並在屋頂平台增建系爭建物，使原告無
  法進入使用，被告係無權占有，原告得請求其拆除上開鐵門及建物，並將屋頂平台
  返還原告及其他共有人，則為被告所否認，並以前開情詞置辯。是本件應予審究之
  爭點厥為：(一)系爭公寓之共有人，就系爭屋頂平台及四樓通往屋頂平台之樓梯間之
  共有物，是否有分管契約存在？(二)原告是否應受該分管契約之拘束？(三)系爭增建建
  物及加裝鐵門是否超出被告使用權之範圍及目的？
五系爭屋頂平台及四樓樓梯間有分管契約存在：
  (一)按共有物之分管契約，並不以訂立書面為必要，倘共有人間實際上劃定使用範圍
    ，對各自占有管領之部分，互相容忍，對於他共有人使用、收益各自占有之部分
    ，未予干涉，已歷有年所，即非不得承認有默示分管契約之存在。大樓屋頂平台
    之各共有人，同意特定共有人在屋頂平台搭建附屬建物，係屬一種共有物之分管
    契約，非共有物之處分行為。而區分所有建築物之出賣人，如保留共有部分之專
    用權，分別附隨於專有部分出賣時，倘他區分所有人明知有此情形而買受，縱未
    明白約定，亦應視為保留專用權之默示承認，與共有物之約定分管相類，各區分
    所有人應受其拘束。
  (二)查證人即被告之前手袁孝順結證稱：伊自六十三年迄八十七年十月居住台北市○
    ○街二十之三號四樓，二十之三號是四樓，二十之二號是三樓，二十之一號是二
    樓，於八十七年間伊將四樓房屋賣予被告，系爭四樓鐵門伊搬進去前即已裝設，
    於七十六年間在四樓屋頂平台加蓋系爭建物前，伊曾以電話或親訪徵詢一、二、
    三樓屋主同意，蓋好後迄八十七年九月底遷離止，期間系爭公寓其他屋主含原告
    在內，對屋頂平台增建建物均未表示任何意見。伊並未不准其他住戶使用屋頂平
    台空地，一至三樓住戶有加裝管線、天線之需要時，伊會讓他們上去，此外為了
    安全起見，不能隨便讓陌生人進來。系爭公寓四樓至屋頂平台原來並無樓梯，只
    有一個維修孔，可以爬上屋頂平台維修，故其他住戶在伊加蓋之前若非要修理管
    線不會上去屋頂平台，因為上去很不方便。四樓樓梯間入口鐵門至頂樓間之樓梯
    間係伊加蓋，都是伊在使用，一至三樓住戶沒有反對（見本院卷第五三至五七頁
    ）；證人即袁孝順之夫戊○亦結證稱：在屋頂平台增建系爭建物前曾以電話或親
    訪詢問過一、二、三樓住戶之同意，蓋好後其他住戶含原告在內均無異議（見本
    院卷第五八頁）。參諸系爭四樓鐵門於六十三年袁孝順遷入四樓房屋時即已裝設
    ，七十六年袁孝順興建系爭增建物後，均未見其他共有人起訴請求拆除或返還平
    台及樓梯間，顯然系爭公寓之全體共有人就系爭屋頂平台及樓梯間部分，已有同
    意被告之前手袁孝順、戊○使用之分管契約存在。第依最高法院五十三年台上字
    第二六七三號判例意旨，證人為不可代替之證據方法，如果確係在場聞見待證事
    實，而其證述又非虛偽者，縱令證人與當事人有親屬、親戚或其他利害關係，其
    證言亦非不可採信。且法院取捨證言，應就證人之觀察力、記憶力、陳述力及其
    與證言之利害關係而斟酌之。上開證人袁孝順及戊○均經具結而為證述，且其等
    為被告之前手，而為系爭四樓房屋之原所有人，系爭增建建物復為其等所建，則
    證人就其親見親聞之事實作證，在無其他證據足可推翻其證詞可信性之情形下，
    原告指摘證人之證詞不實在，尚無足取。
  (三)原告另陳稱系爭增建建物測量結果與台北市政府工務局書函袁孝順向該局報備之
    面積不符，且依袁孝順所證，除水泥部分外非其所增建，原告合理懷疑其他部分
    係被告所建，則被告增建部分亦未經其他共有人同意云云。經查，袁孝順雖證稱
    大華公司估價報告書第十一、十二頁照片鐵皮牆面部分不是伊所蓋，其他部分都
    是伊增建（見本院卷第五六頁）。惟依上開照片所示，鐵皮牆面係搭蓋在原有一
    半高度之水泥牆面上，鐵皮牆面上之鋼製棚架亦為原有建物，此參諸證人戊○所
    提原始增建建物之照片益明（見本院卷第六０頁），則該鐵皮牆面僅係在原有水
    泥半牆及其上鐵架間加建，袁孝順亦證稱未裝鐵皮牆面前只有半牆很容易積水（
    見本院卷第五七頁），是尚難認被告有在其前手獲得其他共有人同意之範圍外，
    另增建其他建物之情形。又袁孝順已明確證述現存屋頂平台增建建物除鐵皮牆面
    部分非其所蓋，其餘均屬其增建建物，而向台北市政府工務局建築管理處申請報
    備僅為行政程序，縱袁孝順向台北市政府工務局建築管理處申請報備之建物面積
    與現存建物面積有所出入，亦不能遽認系爭增建建物係被告事後所建。
  (四)綜上，被告辯稱系爭公寓之區分所有權人間，有約定屋頂平台及四樓樓梯間由四
    樓房屋所有人管領使用並增建建物之事實，應屬非虛，原告主張無分管契約存在
    ，尚非可採。
六原告應受該分管契約之拘束：
  (一)按最高法院四十八年度台上字第一０六五號判例，認為「共有人於與其他共有人
    訂立共有物分割或分管之特約後，縱將其應有部分讓與第三人，其分割或分管契
    約，對於受讓人仍繼續存在」，就維持法律秩序之安定性而言，固有其必要，惟
    應有部分之受讓人若不知悉有分管契約，亦無可得而知之情形，受讓人仍受讓與
    人所訂分管契約之拘束，有使善意第三人受不測損害之虞，與憲法保障人民財產
    權之意旨有違，首開判例在此範圍內，嗣後應不再援用，司法院大法官著有釋字
    第三四九號解釋在案。依上開解釋意旨，茍分管契約係受讓人所明知，或可得而
    知之情形，受讓人即應受分管契約之拘束，不得為相反之主張。在區分所有建築
    物之場合，若區分所有權人間就某共有部分，有約定專由特定區分所有權人使用
    即所謂約定專用之事實，縱無書面契約之約定，該約定專用之區分所有權人，如
    保留共有部分之專用權，附隨於專有部分出賣時，為其他區分所有權人及其繼受
    人明知或可得而知有此情形，揆諸上揭司法院大法官釋字第三四九號解釋意旨，
    各區分所有權人及其繼受人即應受該分管契約之拘束。
  (二)查系爭屋頂平台增建建物於七十六年間即已興建完成，原告於八十四年間經由法
    院拍賣程序取得系爭二樓房屋所有權，並於同年遷入，此為原告所不爭執，並有
    本院八十四年十月二十六日北院八十四民執戊六０六六字第０三一二０號不動產
    權利移轉證書在卷可稽（見本院卷第一三二頁）。按拍賣之本質即為私法上買賣
    契約之一種，應買人應繼受出賣人之權利義務，系爭公寓之屋頂平台上有增建建
    物係屬公開之事實，並無從隱匿，且該增建建物係由何人使用中，亦無知悉上之
    困難。又不動產共有關係及其分管使用情形，在台灣地區極為普遍，倘受讓人絕
    對不受共有人間分管契約之拘束，則民間實施分管多年之不動產，將隨時引起共
    有人分管部分之受讓人與其他共有人間之糾紛，致難以維持現狀，將增加訟累並
    影響社會安寧。參諸不動產價值昂貴，依一般買賣不動產之習慣，買受人於購買
    前恆親至現場調查，以瞭解該不動產位置、現況、使用情形及權利關係，鮮有無
    從得知分管契約之情事。則本件原告於購買系爭二樓建物時，就系爭屋頂平台上
    有增建建物，屋頂平台及四樓梯間由四樓住戶使用之事實，實難委為不知。加以
    嗣後被告於八十七年間買受系爭四樓房屋及屋頂平台建物，原告亦從未就被告繼
    續使用系爭屋頂平台及四樓樓梯間表示異議，足認原告就四樓屋頂平台及四樓樓
    梯間約定由四樓住戶分管之協議應屬明知，縱非明知亦屬可得而知，依上開說明
    ，原告即應受該分管契約之拘束。
七系爭增建建物及加裝鐵門並未超出被告使用權之範圍及目的：
　(一)經查，系爭公寓之共有人全體就四樓屋頂平台及四樓樓梯間之使用權，有歸屬四
　  樓房屋所有人管理使用之分管契約，且同意四樓住戶在其上增建建物，已如前述
    。本件既已約定系爭屋頂平台由四樓房屋所有人分管，且使用目的包括增建建物
    ，即難認在屋頂平台增建建物有違使用權之範圍及目的。至原告雖援引他案判決
    主張系爭公寓屋頂既屬平台，自應保持平台之原狀而為使用，始得謂本於共有物
    本來之用法，依其性質、構造而為使用，惟該等判決事實係針對各共有人僅概括
    同意頂樓所有人得專用屋頂平台，惟並未約定得增建建物，與本件情形尚有不同
    ，要不足採。
  (二)其次，系爭屋頂平台原無樓梯可通，僅可攀援四樓樓梯間牆上鋼筋爬梯經一方形
    孔前往，屋頂平台並無水塔、水錶及其他管線設施，平台邊緣亦無女兒牆之設置
    ，而系爭公寓後方之逃生梯並未通往屋頂平台，此有屋頂平台照片（見本院卷第
    七八、七九頁）、後方逃生梯及水錶、電錶、瓦斯錶照片（見本院台北簡易卷第
    八七、頁）及其他同社區內相同設計公寓之四樓樓梯間方孔照片足憑（見本院台
    北簡易庭九十二年度北簡調字第四八八號卷第一五六頁），足見系爭屋頂平台之
    並未因增建建物及鐵門而影響其景觀休閒、逃生避難及管線設施。再者，系爭屋
    頂平台既約定由四樓房屋所有人分管使用，被告之前手即四樓房屋原所有人袁孝
    順復增建自四樓通往屋頂平台之樓梯，在不妨礙其他共有人防空及避難之前提下
    ，被告仍得本於其所有權加以使用收益，是系爭四樓樓梯間前裝設之上鎖鐵門，
    係為與公共區域隔離，以確保屋頂平台之使用，應屬本於所有權能之正常使用，
    亦難認有違使用目的及避難功能。此外，原告另主張系爭公寓外牆已有土石剝落
    、牆壁龜裂、鋼筋外霞之情形，與系爭增建建物不無關係，固提出系爭公寓外牆
    照片為證（見本院卷第一五二至一五五頁）。然查，系爭屋齡已達三十年，屋況
    已相當老舊，尚難以外牆有上述情形，即謂係系爭屋頂平台增建建物所致。
  (四)準此，原告主張系爭屋項平台縱有約定由四樓住戶專用，在屋頂平台增建建物有
  　違屋頂平台之性質、構造及使用目的，又裝設系爭四樓鐵門亦違反共有物之使用
  　目的，並危害公共安全云云，尚無足採。被告辯稱其就系爭屋頂平台及四樓樓梯
    間之使用合乎使用目的，洵為可取。
八綜上所述，原告主張被告無權占用系爭建物，尚非可採，被告抗辯對於屋頂平台有
  分管契約存在，應為可信。從而，原告依民法第八百二十一條、第七百六十七條規
  定，請求被告將如附圖乙、丙、丁部分所示建物拆除，將如附圖甲部分所示屋頂平
  台返還原告及其他全體共有人，請求被告將四樓樓梯入口處如原證七所示之鐵門拆
  除，並將如附圖戊部分所示樓梯間騰空返還原告及其他共有人，並無理由。又被告
  既非無權占有，原告另依民法第一百七十九條請求被告給付相當於租金之不當得利
  ，亦屬無據。
九又本件事證已臻明確，兩造其餘攻擊防禦方法及未經援用之證據，經本院斟酌後，
  認為均不足以影響本判決之結果，爰不一一論述，併此敘明。
十假執行之宣告：原告之訴既經駁回，其假執行之聲請即失所依據，應併予駁回。
據上論結，原告之訴為無理由，依民事訴訟法第七十八條，判決如主文。
中　　　華　　　民　　　國　　九十三　　年　　　二　　　月　　　十九　　日
                                        民事第四庭法      官  劉又菁
右為正本係照原本作成
如對本判決上訴，須於判決送達後廿日內向本院提出上訴狀
中　　　華　　　民　　　國　　九十三　　年　　　二　　　月　　　十九　　日
      　                                          法院書記官　楊勝欽
